最高法院民事判決　　　　　　　　　　　　　　　八十七年度台上字第二七三八號
　　上　 訴　 人　何清秀
　　　　　　　　　鄭仁賢
　　　　　　　　　何金葉
　　　　　　　　　何阿如
　　　　　　　　　何政緯
　　兼 右　一 人
　　法 定 代理人　沈淑媛
　　上　 訴　 人　何姵儀
　　　　　　　　　何堅源
　　　　　　　　　何淑貞真）.
　　　　　　　　　何啟讚
　　　　　　　　　何松霖
　　　　　　　　　何寶珠
　　　　　　　　　何葉鑾
　　　　　　　　　鄭恩深
　　　　　　　　　鄭恩榮
　　　　　　　　　鄭恩傑
　　　　　　　　　鄭碧霞
　　　　　　　　　鄭素雲
　　右十八人共同
　　訴 訟 代理人　李永然律師
　　　　　　　　　林雯澤律師
　　　　　　　　　羅明通律師
　　被 上　訴 人　周銘嘉
　　訴 訟 代理人　蕭介生律師
　　　　　　　　　阮禎民律師
右當事人間請求履行契約事件，上訴人對於中華民國八十六年十二月九日台灣高等法
院第二審更審判決（八十六年度重上更(一)字第三○號），提起上訴，本院判決如左：
    主  文
原判決廢棄，發回台灣高等法院。
    理  由
本件被上訴人主張：上訴人鄭仁賢、何清秀、何金葉、何阿如及已故何添丁、第一審
共同被告張彭慶華暨訴外人楊金火等七人，於民國六十七年十二月六日與伊及訴外人
張鶴本訂立房地讓與契約，將渠等共有坐落台北市○○區○○段後港墘小段三一二－
六二至三一二－六六號等五筆土地（現經重測變更為同區○○段○○段五○七、五○
四、五○九、五三五、五三八地號，下稱系爭土地）應有部分合計八分之七及渠等前
於六十四年四月十二日與訴外人張國樑訂立之合作建築房屋契約書所享有之權利，一
併讓與伊及訴外人張鶴本。旋訴外人張國樑亦將其在上開契約之權利讓與張鶴本所代
表之鶴益企業有限公司（下稱鶴益公司）及伊弟周明雄。而張鶴本為抵償債務，乃將
其本身及其所代表鶴益公司所享有之前開契約權利均讓與伊及周明雄，再由周明雄將
其權利轉讓於伊。詎伊經取得對鄭仁賢等七人之全部權利，並付清房地讓與契約所約
定之第一期款項後，該七人除楊金火已依約履行其債務外，其餘鄭仁賢等六人，非但
迄未各將系爭土地之應有部分移轉登記於伊及將地上房屋之起造人名義變更為伊名義
；何添丁、何金葉、何阿如及第一審共同被告張彭慶華等四人抑且分別將第一審判決
附表（下稱附表）(三)(四)(五)(六)所示之建物各以該表所載之上訴人何政緯等人名義辦理建
造執照等情，爰本於契約關係，求為命附表(一)所列之上訴人各將該表所示系爭土地應
有部分移轉登記與伊，及協同伊將附表(二)所示建物辦理使用執照後變更為伊名義。並
「代位」何添丁、何金葉、何阿如及張彭慶華等四人，求為命附表(三)(四)(五)(六)所列之上
訴人何政緯等人各將該表所示建物使用執照變更為何添丁等四人名義後，再變更為伊
名義之判決。嗣以何添丁於第一審判決後之八十四年七月二十六日死亡，其繼承人何
清秀、何姵儀、何政緯、何松霖、何寶珠、何葉鑾、鄭恩深、鄭恩榮、鄭恩傑、鄭碧
霞、鄭素雲等十一人（下稱何清秀等十一人）聲明承受訴訟，因於原審就請求何添丁
履行契約部分為變更聲明，求為命上訴人何清秀等十一人將附表(一)所示何添丁之土地
應有部分辦理繼承登記後，移轉登記與伊；將附表(二)所示何添丁之建造執照辦理繼承
登記，再協同伊辦理使用執照後變更為伊名義及該十一人應於上訴人何政緯、何姵儀
、沈淑媛、何堅源將附表(三)所示建造執照變更為何添丁名義後辦理繼承登記，再變更
為伊名義之判決。（按：上訴人鄭仁賢原以其妻鄭查某名義登記為系爭土地所有人並
簽訂系爭房地讓與契約及合作建築房屋契約，因夫妻聯合財產制經更名為鄭仁賢名義
。又第一審共同被告張彭慶華、張國珍母子被訴部分，經該審判決被上訴人勝訴後，
未據張彭慶華母子聲明不服。）
上訴人則以：訴外人張鶴本及其所代表之鶴益公司，並未將系爭契約權利讓與被上訴
人，伊與被上訴人所訂之房地讓與契約，又因被上訴人逾期未付款經伊合法解除，被
上訴人為本件之請求，自屬無據。另系爭附表所示各建物之建造執照，均已作廢失效
，被上訴人再請求伊協同辦理繼承登記及領取使用執照，亦屬給付不能等語，資為抗
辯。
原審就第一審所為被上訴人勝訴之判決，除其變更之訴部分，判決如其變更之聲明外
，其餘均予維持，駁回上訴人之上訴，無非以：上訴人鄭仁賢等人與被上訴人及訴外
人張鶴本簽訂系爭房地讓與契約後，被上訴人再遞受張鶴本、鶴益公司、周明雄等人
讓與而取得全部契約權利之事實，有被上訴人提出之房地讓與契約書、土地登記簿謄
本、張鶴本之切結書為證，並經張鶴本、周明雄、林冠梧等人結證屬實，堪認為真實
。上訴人辯稱：張鶴本與被上訴人間為通謀虛偽意思表示及上訴人已合法解除兩造間
之契約關係云云，經查均無足取。是被上訴人基於兩造間訂立之房地讓與契約，對上
訴人行使權利，自屬合法有據。依系爭房地讓與契約書第七條約定，被上訴人應給付
上訴人之新台幣（下同）二千一百萬元，除被上訴人及訴外人張鶴本已給付之第一期
款八百四十萬元外，第二期款四百二十萬元，應於上訴人鄭仁賢等人將建物起造人名
義變更為被上訴人後，被上訴人始有給付義務，鄭仁賢等人自不得為同時履行之抗辯
。鄭仁賢等人迄未依約變更起造人名義，即足認定給付遲延係屬可歸責於鄭仁賢等人
，而非可歸責於被上訴人。雖台北市政府工務局建築管理處（下稱北市建管處）所核
發系爭建物之六四士林字第二一八號及二二○號建造執照，業已逾期作廢，為兩造所
不爭執，惟依內政部六十九年十月二十二日（六九）台內營字第三八七七三號函示：
「如經監造建築師及承造人共同出具證明完工日期確實在執照有效期限內，仍得依建
築法第八十七條規定處罰後核發使用執照」及北市建管處職員曹世傑、北市工務局職
員倪靜文分別證述：「六四士林字第二一八、二二○號建照均已作廢，但只要能提出
具體證明房子在建照竣工期間內完成，即可申請使用執照」、「因合建房屋之結構體
係於竣工期限內完成，其情形已至得申請使用執照之程度，僅須受罰鍰之制裁，無須
補行申請（建造）執照」等情，可見系爭建物之建造執照作廢後，仍得申請使用執照
。上訴人辯稱：被上訴人訴請上訴人協同辦理使用執照後，變更為被上訴人名義，為
給付不能云云，尚不足採。至上訴人何金葉僅願移轉系爭土地所有權，不願將系爭建
物起造人名義變更為被上訴人，應屬未依債務本旨履行，難令被上訴人負受領遲延之
責任。何金葉辯稱：其因被上訴人之受領遲延，不負給付義務等語，亦無可採。從而
，被上訴人本於系爭房地讓與契約，為本件之請求，並以原當事人（被告）何添丁於
第一審判決後死亡，乃變更部分之訴，請求何添丁之繼承人即上訴人何清秀等十一人
，就附表(一)所示之土地及附表(二)(三)所示之建造執照，辦理繼承登記，再分別將土地所
有權移轉登記於被上訴人及協同被上訴人辦理使用執照後變更為被上訴人名義，均屬
有理，應予准許等詞，為其判斷之基礎。
查當事人之一方將其因契約所生之權利義務，概括的讓與第三人承受者，係屬契約承
擔，與單純的債權讓與不同，非經他方之承認，對他方不生效力（見：本院七十三年
台上字第一五七三號判例），本件被上訴人遞受訴外人張鶴本、鶴益公司、周明雄等
人讓與系爭房地讓與契約書所載之權利，固為原審所認定，然依該契約約定，訴外人
張鶴本及被上訴人既有給付價金二千一百萬元之義務，衡之前述，被上訴人所承受者
，應屬契約承擔，非單純之受讓權利。苟被上訴人遞次為契約承擔，均未獲得契約之
他方即上訴人鄭仁賢等人之同意，被上訴人是否猶得本於該契約關係，對上訴人鄭仁
賢等人或其繼承人為請求﹖非無疑義。原審未詳加研求，遽以被上訴人係單純之受讓
權利，而為有利於被上訴人之判決，於法自屬有違。其次，北市建管處所核發系爭建
物之六四士林字第二一八號及二二○號建造執照，果如原審所謂業已逾期作廢，即見
該建造執照早失其效力，上訴人何清秀等十一人是否仍可就該失效之建造執照申請對
其被繼承人何添丁名義部分為繼承登記再以之協同被上訴人辦理使用執照後變更為被
上訴人名義﹖倘原審所採信之證人倪靜文所證：「系爭合建房屋……已至得申請使用
執照之程度，無須補行申請建造執照」等語係屬無誤，似見上訴人不必再贅為申請建
造執照而將起造人名義變更，則依系爭房地讓與契約第七條約定之文義，被上被人給
付第二期款之條件是否尚未成就﹖上訴人是否不能為同時履行之抗辯﹖亦待澄清。上
訴論旨指摘原判決不當，求予廢棄，非無理由。又兩造似均未提出系爭建物之六四士
林字第二一八號及二二○號建造執照以供核對，附表(二)(三)(四)(五)所示之執照名義人（按
：附表記為「使用執照」名義人，恐係建造執照之誤）是否悉屬相符﹖依卷附戶籍登
記簿謄本記載，上訴人何淑「真」係上訴人何金葉之女（見：第一審卷一一四、三○
六頁）附表(四)竟列其姓名為何淑「貞」，被上訴人起訴狀及第一審、原審判決亦皆以
何淑「貞」為當事人，是否正確﹖該何淑真似住居於美國（見：第一審卷二四二、三
二一頁之授權書影本），究竟其在國內有無住居所﹖案經發回，宜併注意查明。
據上論結，本件上訴為有理由，依民事訴訟法第四百七十七條第一項、第四百七十八
條第一項，判決如主文。
中      華      民      國    八十七    年     十一     月    二十六    日
                              最高法院民事第七庭
                                  審判長法官  朱  錦  娟
                                        法官  蘇  茂  秋
                                        法官  蘇  達  志
                                        法官  顏  南  全
                                        法官  葉  賽  鶯
      右正本證明與原本無異
                                              書  記  官
中      華      民      國    八十七    年     十二     月      九      日
